臺灣士林地方法院民事判決　　　　　　　 99年度訴字第980號
原　　　告　財政部國有財產局臺灣北區辦事處
法定代理人　陳文龍
訴訟代理人　龔維智律師
複　代理人　李建民律師
　　　　　　蔡韻儒
　　　　　　李玉華
被　　　告　淡水企業股份有限公司
法定代理人　劉東光
訴訟代理人　林瑞彬
上列當事人間請求拆屋還地等事件，本院於民國100 年4 月13日
言詞辯論終結，判決如下：
    主  文
被告應給付原告新臺幣壹萬壹仟伍佰捌拾壹元，及其中新臺幣捌
仟肆佰拾元自民國九十九年十二月七日起至清償日止，按年息
百分之五計算之利息。
原告其餘之訴駁回。
訴訟費用由原告負擔。
本判決第一項得假執行；但被告如以新臺幣壹萬壹仟伍佰捌拾壹
元為原告預供擔保，得免為假執行。
原告其餘假執行之聲請駁回。
    事實及理由
壹、程序方面
一、按訴狀送達後，原告不得將原訴變更或追加他訴，但請求之
    基礎事實同一者、擴張或減縮應受判決事項之聲明者，不在
    此限，民事訴訟法第255條第1項第2款、第3款定有明文。本
    件原告起訴時係請求被告將坐落臺北縣淡水鎮（現已改制為
    新北市淡水區，以下逕稱改制後名稱）小八里坌子段內小八
    里坌子小段 27之2地號土地（下稱系爭土地）之地上物移除
    ，將土地返還原告，並請求被告自民國99年6 月1 日起至返
    還系爭土地遭占用部分之日止，按月給付原告新臺幣（下同
    ）1,045 元；嗣變更為請求被告將坐落系爭土地上如附圖所
    示斜線部分（編號27-2A ）面積147 平方公尺之地上物（果
    嶺）移除，將系爭土地遭占用部分返還原告，並請求被告應
    給付原告468,125 元，及自原告之民事擴張聲明書狀繕本送
    達被告翌日起至清償日止，按年息5 % 計算之利息，暨自99
    年11月1 日起至返還系爭土地遭占用部分之日止，按月給付
    原告1,348 元（本院卷第54頁），經核應屬擴張應受判決事
    項之聲明，且主張之基礎事實均相同，揆諸前揭法條規定，
    應認於法尚無不合，自可准許，合先敘明。
貳、實體方面
一、原告起訴主張：其為新北市○○區○○里○○段內小八里坌
    子小段27之2 地號土地之所有權人，詎被告竟自67年1 月間
    起，無權占有系爭土地如附圖所示斜線部分之範圍（下稱系
    爭土地遭占用部分），用以經營「新淡水高爾夫球場」，且
    設有界樁，為此，爰依民法第767 條之規定，請求被告將系
    爭土地遭占用部分之地上物移除後，將該部分土地返還予原
    告，另依不當得利之法律關係，請求被告返還自67年1 月1
    日起至99年10月31日止，因占用系爭土地所得相當於租金之
    不當得利468,125 元（依土地法第105 條準用同法第97條及
    平均地權條例施行細則第21條之規定，並以系爭土地公告地
    價年息10% 計算之上開期間租金應合計為498,552 元，扣除
    被告前已支付之30,427元，尚應再給付468,125 元），及自
    99 年11 月1 日起至返還系爭土地占用部分之日止，按月給
    付原告相當於租金之不當得利1,348 元等語。並聲明：(一)被
    告應將系爭土地如附圖所示斜線部分（編號27-2A ）面積14
    7 平方公尺之地上物（果嶺）移除，將系爭土地遭占用部分
    返還原告。(二)被告應給付原告468,125 元，及自原告之民事
    擴張聲明書狀繕本送達被告翌日起至清償日止，按年息5%計
    算之利息；暨自99年11月1 日起至返還系爭土地遭占用部分
    之日止，按月給付原告1,348 元。(三)願供擔保，請准宣告假
    執行。
二、被告則以：(一)鈞院於100 年3 月21日至系爭土地現場勘驗時
    ，曾諭知地政人員指出系爭土地之邊界，並由被告以紅色噴
    漆標示，被告並當場將界樁移至紅色噴漆標示之位置，並拋
    棄界樁以外對系爭土地之占有，此後界樁未曾移動，被告亦
    未繼續占用系爭土地，故原告請求被告拆除系爭土地上之果
    嶺，並返還系爭土地遭占用部分，應無理由。(二)就原告請求
    被告返還不當得利部分，主張5 年時效抗辯，且原告以年息
    10 %計算租金，顯然過高，應予調降。又被告先前已給付之
    補償金30,427元，亦應扣除等語，資為抗辯。並聲明：(一)原
    告之訴及其假執行之聲請均駁回。(二)如受不利之判決，願供
    擔保，請准宣告免為假執行。
三、原告主張被告自67年起，無權占用部分原告所有之系爭土地
    ，占用範圍如附圖所示之斜線部分，用以經營「新淡水高爾
    夫球場」，且設有界樁等情，業據其提出系爭土地之土地登
    記謄本及現場照片4 張為證（本院卷第7 頁正面、第10頁正
    面至第11頁正面），復經本院會同新北市淡水區地政事務所
    分別於99年10月11日、100 年3 月21日至現場履勘明確，並
    囑託該地政事務所測量屬實，有99年10月11日、100 年3 月
    21 日 勘驗測量筆錄及新北市淡水區地政事務所99年11月4
    日北縣淡地測字第0990015636號函所附土地複丈成果圖在卷
    可稽（本院卷第38頁正面至第41頁正面、第86頁正面至第88
    頁正面、第46頁正面至第47頁正面），被告對其曾無權占用
    部分系爭土地之事實並不爭執，惟辯稱自100 年3 月21日起
    ，已無占用之情事。經查：本院於100 年3 月21日至系爭土
    地勘驗時，曾諭知地政人員測量後指出系爭土地之邊界，並
    由被告以紅色噴漆標示，被告即當場將界樁移至紅色噴漆標
    示之位置，並表明拋棄界樁以外對系爭土地之占有等情，有
    本院100 年3 月21日勘驗測量筆錄及履勘現場照片11張在卷
    可參（本院卷第86頁正面至第88頁正面、第98頁正面至第99
    頁正面），自堪認被告所稱自100 年3 月21日起即未占用系
    爭土地乙節屬實，且原告復未能證明被告於100 年3 月21日
    後，尚有何繼續占用系爭土地之情事，是原告既無法證明被
    告現仍有占用系爭土地之事實，則其依民法第767 條之規定
    ，請求被告將占用系爭土地如附圖所示斜線部分之地上物移
    除，並將該部分土地返還原告，於法自有未合，不應准許。
四、按無法律上之原因而受利益，致他人受損害者，應返還其利
    益，民法第179 條前段定有明文。又無權占用他人土地者，
    通常可享有相當於租金之不當得利，土地所有權人得請求占
    用人返還，最高法院著有61年台上字第1695號判例可資參照
    。查本件被告無合法之正當權源，於100 年3 月21日前占有
    原告所有之系爭土地，前已詳述，則其因此獲有相當於租金
    之利益，並致原告受有相當於租金之損害，揆諸前揭規定及
    判例意旨，原告依不當得利之法律關係，請求被告返還其所
    受相當於租金之利益，自屬有據。茲就本件原告得請求被告
    返還之不當得利金額計算說明如下：
  (一)按租金之請求權因5 年間不行使而消滅，既為民法第126 條
    所明定，則凡無法律上之原因而獲得相當於租金之利益，致
    他人受損害時，如該他人之返還利益請求權已逾租金短期消
    滅時效之期間，債務人並為時效之抗辯者，其對於該相當於
    租金之利益，不得依不當得利之法則，請求返還（最高法院
    85年度台上字第711 號判決意旨參照）。經查，原告於起訴
    時，僅請求被告返還自99年6 月1 日起之不當得利，嗣於99
    年12月6 日言詞辯論期日，始當庭提出民事擴張聲明狀，擴
    張請求被告返還自67年1 月起之不當得利等情，有99年12月
    6 日言詞辯論筆錄及民事擴張聲明狀存卷可考（本院卷第53
    頁正面、第54正面至第56頁正面），然其中關於94年12月5
    日以前相當於租金之不當得利部分，因距離原告於99年12月
    6 日向被告訴請給付之時，已逾5 年時效，揆諸前揭說明，
    原告此部分之請求，自不能准許。此外，被告僅占用系爭土
    地至100 年3 月21日止，亦經認定如前，是原告得請求被告
    返還之不當得利，即僅限於94年12月6 日至100 年3 月21日
    間所發生者，始能准許，合先敘明。
  (二)次按，於城市地方房屋之租金，以不超過土地及其建築物申
    報總價額年息10% 為限；所謂土地價額係指法定地價而言，
    土地所有權人依土地法所申報之地價即為法定地價，土地法
    第97條第1 項、第148 條、土地法施行法第25條分別定有明
    文。且平均地權條例第16條前段雖規定，舉辦規定地價或重
    新規定地價時，土地所有權人未於公告期間申報地價者，以
    公告地價80% 為其申報地價。惟依平均地權條例施行細則第
    21條規定，公有土地之公告地價即為申報地價。再者，前開
    條文所謂以年息10% 為限，乃指租金之最高限額而言，並非
    一律依照申報價額年息10% 計算之，尚須斟酌基地位置、工
    商繁榮程度、使用人利用之經濟價值、所受利益及社會環境
    等情事而定。經查，系爭土地於94年12月6 日至95年12月31
    日、96年1 月1 日至100 年3 月21日之期間內之申報地價即
    法定地價分別為每平方公尺1,000 元、1,100 元，此有系爭
    土地登記謄本及歷年公告地價在卷足佐（本院卷第7 頁、第
    59頁），又系爭土地為細長形狀通過周遭相鄰土地，其遭占
    用部分位於起伏之半山坡，附近多無住宅，為被告所經營之
    「新淡水高爾夫球場」第12洞果嶺所用，而系爭土地未為被
    告所使用之部分多為雜樹雜草，進入該球場需經由新北市○
    ○區○○路通行，從臺北捷運紅樹林站開車至現場約需3 至
    5 分鐘等情，有本院99年10月11日勘驗測量筆錄及現場照片
    、網路地圖、土地複丈成果圖等在卷足佐（本院卷第39、43
    、44、47頁），是本院經斟酌系爭土地之坐落位置、周遭環
    境、繁榮程度等情狀，認應以申報地價年息5 % 計算本件不
    當得利金額，較為適當。是依此計算原告所得請求相當於租
    金之不當得利金額如下（元以下四捨五入）：
  94年12月6日至95年12月31日期間之不當得利：7,864元
    計算式：1,000 元/ 平方公尺×147 平方公尺×5 ％÷12
            ×(12+26/31)＝7,864
  96年1 月1 日至99年10月31日期間之不當得利：30,993元
    計算式：1,100 元/ 平方公尺×147 平方公尺×5 ％÷12
            ×46 ＝30,993
  99年11月1日至100年3月21日期間之不當得利：3,151元
    計算式：1,100 元/ 平方公尺×147 平方公尺×5％÷12
            ×(4+21/31) ＝3,151
  (三)又查，被告於99年11月1 日前，業已給付原告占用系爭土地
    之使用補償金30,427元，應自原告本件不當得利請求金額中
    扣除，為兩造所不爭執（本院卷第53頁正面、第56頁正面、
    第79頁正面），是原告所請求自94年12月6 日起至99年10月
    31日止之不當得利，經扣除上開已繳納之補償金後，應為
    8,430 元（計算式：7,864 +30,993-30,427＝8,430 ），另
    加計自99年11月1 日後之不當得利，合計為11,581元（計算
    式：8,430+3,151 ＝11,581）。
五、從而，原告依民法第179 條之規定，請求被告給付相當於租
    金之不當得利11,581元，及其中8,430 元（即99年10月31日
    前之不當得利）自民事擴張聲明狀繕本送達翌日即99年12月
    7 日起至清償日止，按年息5%計算之利息，為有理由，應予
    准許，至逾此部分之請求，則屬無據，應予駁回。本件原告
    勝訴部分，因所命給付之金額未逾50萬元，爰依民事訴訟法
    第389 條第1 項第5 款之規定，依職權宣告假執行，並依被
    告之聲請，宣告其如預供主文第4 項所定之擔保金額，得免
    為假執行；至原告敗訴之部分，其假執行之聲請，已失所附
    麗，應予駁回。又原告附帶請求被告給付相當於租金之不當
    得利部分，雖經本院判決被告一部敗訴，然依民事訴訟法第
    77條之2 第2 項之規定，該附帶請求本未列入訴訟標的價額
    計算，故仍應由原告負擔全部訴訟費用，併此敘明。
六、本件判決基礎已臻明確，兩造其餘攻防方法及訴訟資料經本
    院斟酌後，核與判決結果不生影響，故不另一一論述，併此
    敘明。
七、據上論結，原告之訴為一部有理由，一部無理由，依民事訴
    訟法第79條、第389 條第1 項第5 款、第392 條第2 項，判
    決如主文。
中    華    民    國    100    年    5    月    6     日
                  民事第二庭   法 官  馬傲霜
以上正本係照原本作成。
如對本判決上訴須於判決送達後20日內向本院提出上訴狀
中    華    民    國    100    年    5    月    6     日
                               書記官 張方俞